【裁判字號】    99,訴,197
【裁判日期】    991209
【裁判案由】    誣告
【裁判全文】
臺灣新竹地方法院刑事判決               99年度訴字第197號
公  訴  人  臺灣新竹地方法院檢察署察察官
被      告  江明駿
上列被告因誣告案件，經檢察官提起公訴（99年度偵字第3090號
），本院判決如下：
    主  文
江明駿無罪。
    理  由
一、公訴意旨略以：被告江明駿於民國97年3 月11日1 時45分許
    ，在新竹市○○街上「春谷卡拉OK店」消費後，委由店內人
    員代為向車行叫車，車行因而通知司機陳寶良駕駛小客車前
    往搭載，陳寶良並依江明駿之指示，駕駛該小客車前往新竹
    市○○路23巷5 號之「新竹貝多芬精緻旅館」（下稱貝多芬
    旅館）。嗣到達貝多芬旅館後，因被告江明駿要求陳寶良扶
    其上樓，陳寶良乃先行下車，並打開駕駛座後方車門，被告
    江明駿斜揹黑色背包自行下車後，由陳寶良單手攙扶被告江
    明駿進入旅館內，被告江明駿向櫃檯索取512 號房之鑰匙，
    再由陳寶良陪同被告江明駿搭乘電梯至512 號房，由陳寶良
    代為開啟該房房門後，陳寶良旋即離開旅館。被告江明駿明
    知陳寶良並無竊取其黑色背包內所有行動電話及新臺幣（下
    同）19,000元，竟基於誣告他人犯罪之犯意，於97年3 月12
    日13時35分許，親自前往新竹市警察局第二分局東門派出所
    向警方報案，誣指自己所有行動電話1 支及19,000元於上開
    時、地遭陳寶良竊取，請求警方偵辦竊盜罪嫌，誣告陳寶良
    涉有竊盜罪嫌。嗣因被告江明駿要求陳寶良交付上開19,000
    元，並恫稱：掉的那些錢，如果找兄弟來要，就不只這個數
    目等語，致陳寶良心生畏懼，涉犯妨害自由罪嫌，業經臺灣
    高等法院以99年度上易字第713 號判處有期徒刑5 月確定，
    始查獲上情。
二、按犯罪事實應依證據認定之，無證據不得認定其犯罪事實；
    又不能證明被告犯罪者，應諭知被告無罪之判決，刑事訴訟
    法第154 條第2 項、第301 條第1 項分別定有明文。而事實
    之認定，應憑證據，如未發現相當證據或證據不足以證明，
    自不能以推測或擬制之方法，為裁判基礎（最高法院40年台
    上字第86號判例意旨參照）。再認定不利於被告之事實，須
    依積極證據，苟積極證據不足為不利於被告事實之認定時，
    即應為有利於被告之認定，更不必有何有利之證據（最高法
    院30年上字第816 號判例意旨參照）；又所謂「積極證據足
    以為不利被告事實之認定」係指據為訴訟上證明之全盤證據
    資料，在客觀上已達於通常一般之人均不致於有所懷疑，而
    得確信被告確曾犯罪之程度，若未達到此一程度，而有合理
    懷疑之存在時，即無從為有罪之認定（最高法院76年台上字
    第4986號判例意旨參照）。
    次按刑法第169 條第1 項之誣告罪，係以行為人意圖他人受
    刑事或懲戒處分，向該管公務員誣告者，始克當之。所稱「
    誣告」即虛構事實，進而申告而言，又所謂虛構事實，係指
    明知無此事實，而故意捏造者而言，是如若出於誤信、誤解
    、誤認或懷疑有此事實，或對其事實誇大其詞，或資為其訟
    爭上之攻擊或防禦方法，或其目的在求判明是非曲直者，固
    均不得謂屬誣告（最高法院20年上字第307 號、44年台上字
    第892 號判例意旨參照）。即其所申告之事實，並非完全出
    於憑空捏造，或尚非全然無因，而只以不能積極證明為虛偽
    ，或因證據不充分，致受誣告人不受追訴處罰者，亦不成立
    誣告罪（最高法院43年台上字第251 號判例意旨參照）；另
    刑法第169 條第1 項之誣告罪，以使人受刑事或懲戒處分之
    意思向該管公務員誣告為要件，若因公務員之推問而為不利
    他人之陳述，縱其陳述涉於虛偽，既無申告他人使其受刑事
    或懲戒處分之意思，即與誣告之要件不符（最高法院53年台
    上字第574 號判例意旨參照）。
三、證據能力部分：
  (一)本件被告之供述，被告並未主張係以不正方法取得自白或筆
    錄記載與實際所述不符合之情形而無證據能力，足認被告警
    詢、偵查中之自白，屬出於自由意識之陳述，無何任意性之
    瑕疵可指，應具有證據能力。
  (二)按被告以外之人於審判外之言詞或書面陳述，除法律有規定
    者外，不得作為證據。被告以外之人於審判外之陳述，雖不
    符刑事訴訟法第159 條之1 至第159 條之4 之規定，而經當
    事人於審判程序同意作為證據，法院審酌該言詞陳述或書面
    陳述作成時之情況，認為適當者，亦得為證據；當事人、代
    理人或辯護人於法院調查證據時，知有第159 條第1項 不得
    為證據之情形，而未於言詞辯論終結前聲明異議者，視為有
    前項之同意，刑事訴訟法第159 條第1 項、第159 條之5 分
    別定有明文。經查本件被告以外之供述證據及卷內以其記載
    為內容之文書證據，雖屬被告以外之人於審判外之言詞陳述
    ，惟被告未於本院言詞辯論終結前就相關證據無證據能力，
    聲明異議，依上開規定，即視為同意於審判程序作為證據，
    復經本院審酌陳述作成時之情況，認為適當，而得作為本件
    之證據。
  (三)本件其餘非供述證據被告及其辯護人並未於本院言詞辯論終
    結前表示無證據能力，復查其取得過程亦無何明顯瑕疵，而
    認均具證據能力。
四、本件公訴意旨認被告江明駿涉犯誣告罪嫌，無非係以被告於
    另案妨害自由案件中之供述、證人陳寶良及警員劉祐誠之證
    述、新竹市警察局第2 分局99年3 月26日竹市警二分偵字第
    0990005435號含所附東門派出所陳報單、調查筆錄、受理各
    類案件紀錄表、報案三聯單、本院99年度易字第9 號刑事判
    決、監視錄影翻拍照片、貝多芬旅館監視光碟勘驗筆錄、收
    據、測謊報告等，為其主要論據。
    訊據被告固坦承：有於97年3月12日13時44分在新竹市警察
    局第二分局東門派出所報案稱：其於97年3月11日2時喝酒後
    搭乘計程車到貝多芬旅館，在同日起床後就發現隨身背包散
    落在地上，背包內的現金19,000元、行動電話1支不見了，
    並製作筆錄等情。惟堅決否認有何誣告犯嫌，辯稱：伊沒有
    誣告，製作警詢筆錄時，伊只有告訴警察背包內的現金19,0
    00元、行動電話1 支不見的，當天是由1 輛私家計程車載伊
    回旅館並扶伊上樓，伊並沒有告訴警察就是計程車司機偷的
    ，伊僅是懷疑等語。
五、經查：
  (一)被告江明駿於97年3 月11日1 時45分許，在新竹市○○街上
    「春谷卡拉OK店」消費後，由店員代為向車行叫車，車行因
    而通知司機陳寶良駕駛小客車前往搭載，陳寶良依被告江明
    駿之指示，駕駛該小客車前往新竹市○○路23巷5 號之貝多
    芬旅館。迨到達貝多芬旅館後，因被告江明駿要求陳寶良扶
    其上樓，陳寶良乃先行下車，並打開駕駛座後方車門，被告
    江明駿斜揹黑色背包自行下車後，由陳寶良單手攙扶被告江
    明駿進入旅館內，被告江明駿向櫃檯索取512 號房之鑰匙，
    再由陳寶良陪同被告江明駿搭乘電梯至512號房，並由陳寶
    良代為開啟該房房門後，陳寶良即離開旅館，被告江明駿於
    當天早上起床後發現其背包內現金19,000元、行動電話1 支
    遺失後，於當日上午7時許至新竹市警察局第2分局東門派出
    所報案，警員先陪同被告至貝多芬旅館清查，後來於翌日（
    即97年3月12日）13時44分許製作警詢筆錄之事實，為被告
    所不否認，並有監視器翻拍照片、貝多芬旅館大廳監視器光
    碟之勘驗筆錄、新竹市警察局第二分局99年3 月26日竹市警
    二分偵字第0990005435號含所附東門派出所陳報單、調查筆
    錄、受理各類案件紀錄表、報案三聯單在卷可按（見97年度
    偵字第3463號卷第13頁至第14頁、99年度易字第9 號卷第21
    頁背面、99年度偵字第3090號卷第3 頁至第5 頁背面），堪
    信為真實。
  (二)次查，據被告江明駿於97年3 月12日下午13時35分許向新竹
    市警察局東門派出所報案，於同日下午所製作之調查筆錄所
    載，被告係陳述其背包內財物19000 元及行動電話1 支失竊
    ，暨失竊之時間、地點及過程，且僅陳稱：「當時我酒醉不
    省人事，監視器畫面是由一家私家計程車載回旅館，並扶我
    上樓的，後來的事情我都想不起來了，所以我也不知道為何
    會房門未關」等語，此有警詢筆錄一份在卷可稽（參見99年
    度偵字第3090號卷第3 頁至第5 頁背面），並未明確指訴或
    懷疑證人即計程車司機陳寶良涉嫌偷竊其財物，則其是否確
    有誣告陳寶良竊盜之故意顯有疑義。
  (三)公訴人雖以被告於另案妨害自由案件中之供述（即本院99年
    年度易字第9 號、臺灣高等法院99年度上易字第713 號）、
    法務部調查局調科參字第09800067960 號測謊報告書、監視
    器翻拍照片、貝多芬旅館大廳監視器光碟之勘驗筆錄認被告
    虛構財物遭竊等語，然測謊報告書僅可表示證人陳寶良經測
    試後，稱其未竊取被告之金錢，並無說謊之生理反應，而被
    告既未指訴係陳寶良涉嫌此次竊盜，自無法據以證明被告確
    有誣告之事實。另監視錄影翻拍照片、監視器光碟勘驗筆錄
    則係證明97年3 月11日凌晨2 時許，證人陳寶良曾載送被告
    回到旅館之情形無訛，此與被告所述情節相符，亦難逕以上
    開證據，即遽認被告有何故意虛構事實之犯行。
  (四)據證人即警員劉祐誠於本院審理到庭結證稱：97年3 月11日
    上午7 時許被告有到新竹市警察局第二分局東門派出所報案
    ，我們陪同被告到旅館清查，他懷疑白牌計程車司機偷他的
    錢，但是監視器故障，他說要去車行試探司機有無偷他的錢
    ，當天下午我問被告確認試探結果如何，被告說司機沒有承
    認，隔天才完成報案手續，被告來報案時是說他懷疑計程車
    司機偷他的錢，因為他說他喝醉了，是司機扶他上樓，他只
    有懷疑，並沒有肯定是司機，如果他肯定的話，我們會傳司
    機做竊盜案的偵辦等語（見本院卷第65頁至第65頁背面），
    而與被告前開所述不盡相同，惟縱然屬實，被告當時報案係
    因為財物遭竊，且當天係由證人陳寶良所駕駛之計程車送回
    旅館，所以懷疑可能係計程車司機所竊，依一般常情而論，
    亦屬合理之懷疑，自難據此推認被告有何誣告犯行。
  (五)另證人陳寶良於被告另案所涉妨害自由案件（即本院99年年
    度易字第9 號、臺灣高等法院99年度上易字第713 號）所為
    證述、本院99年度易字第9 號刑事判決、收據等，僅可證明
    被告另犯有妨害自由之犯行，然亦無從據此認定被告何誣告
    之犯意甚明。
六、綜上所述，本件檢察官就不利於被告之證據部分應負實質舉
    證責任，惟所舉證據均無法使本院對於被告涉嫌公訴人所指
    之犯罪事實形成確信不疑之心證，依上開判例之見解，即應
    為有利於被告之認定。是其所辯堪予採信，所為核與刑法誣
    告罪之構成要件未符，自不得以該罪責相繩，本院復無依刑
    事訴訟法第163 條第2 項之規定依職權調查證據之情狀，被
    告犯罪尚屬不能證明，爰為被告無罪之諭知。
據上論斷，應依刑事訴訟法第301 條第1 項，判決如主文。
本案經檢察官黃慧倫到庭執行職務。
中    華    民    國    99    年    12    月    9     日
                  刑事第一庭  審判長法  官  陳健順
                                    法  官  林哲瑜
                                    法  官  朱美璘
以上正本證明與原本無異。
如不服本判決應於收受判決後10日內向本院提出上訴書狀，並應
敘述具體理由。其未敘述上訴理由者，應於上訴期間屆滿後20日
內向本院補提理由書(均須按他造當事人之人數附繕本)「切勿逕
送上級法院」。
中    華    民    國    99    年    12    月    9     日
                                    書記官  楊嘉惠

司法院資訊處製作；財團法人民間司法改革基金會備份。
